ACORDAO-COMPLETO-2516933

ACÓRDÃO 2592/2021 ATA 42/2021 - PLENÁRIO

VISTOS, relatados e discutidos estes autos de embargos de declaração opostos pelos Srs. Carlos Vinicius Teixeira de Vasconcelos, Josué Mendes Goncalves, Gilmar Antônio de Souza, Francisco Wellington Siqueira Paes, Elton Azevedo Maia e Diego Rodrigues Amaral ao Acórdão 2129/2021-TCU-Plenário, que julgou o mérito de representação da Secretaria de Controle Externo de Aquisições Logísticas (Selog) noticiando supostas irregularidades em pregões realizados por Organizações Militares do Exército, cujo objeto foi a aquisição de mobiliário,
ACORDAM os Ministros do Tribunal de Contas da União, reunidos em sessão do Plenário, ante as razões expostas pelo relator, em: 
9.1. conhecer dos embargos de declaração, uma vez preenchidos os requisitos de admissibilidade previstos nos artigos 32, inciso II, e 34, caput e § 1º, da Lei 8.443/1992, para, no mérito, rejeitá-los, mantendo inalterada a decisão recorrida;
9.2. dar ciência desta deliberação aos embargantes.

Embargos de declaração opostos contra acórdão que aplicou multa aos embargantes em razão de irregularidades relacionadas a pregões realizados por Organizações Militares do Exército para aquisição de mobiliário.

Colégio Militar de Brasília; Departamento-Geral do Pessoal do Exército, 11º Depósito de Suprimento; 11º Grupo de Artilharia Antiaérea; 2º Centro de Geoinformação; Base de Administração do Quartel General do Exército; Batalhão da Guarda Presidencial; Colégio Militar de Fortaleza; Comando Logístico do Exército; Comando de Operações Terrestres do Exército; Comissão Regional de Obras da 11ª Região Militar; Departamento de Ciência e Tecnologia do Exército; Escola Superior de Guerra; Estado-Maior do Exército; Gabinete do Comandante do Exército; Polícia Civil do Distrito Federal; Secretaria de Economia e Finanças do Exército; Secretaria-Geral do Exército.

3. Interessados/Responsáveis/Recorrentes:
3.1. Interessado: Forma Office Comércio de Móveis e Interiores Ltda. (09.813.581/0001-55).
3.2. Responsáveis: Aldenir Costa dos Santos (XXX.612.192-XX); Camila de Araújo Pereira (XXX.599.891-XX); Carlos Vinicius Teixeira de Vasconcelos (XXX.617.657-XX); Cesar Sousa de Oliveira (XXX.614.001-XX); Diego Rodrigues Amaral (XXX.398.311-XX); Elton Azevedo Maia (XXX.783.809-XX); Emerson Moreira de Freitas (XXX.991.336-XX); Francisco Wellington Siqueira Paes (XXX.110.283-XX); Gilmar Antônio de Souza (XXX.608.300-XX); Josué Mendes Goncalves (XXX.669.650-XX); Marcelo Cristiano Mattos Teixeira (XXX.591.137-XX); Mariane Kuster (XXX.350.149-XX); Ricardo Cardoso Barboza (XXX.710.877-XX); Valmir Picinato da Silva (XXX.188.219-XX).
3.3. Recorrentes: Carlos Vinicius Teixeira de Vasconcelos (XXX.617.657-XX); Josué Mendes Goncalves (XXX.669.650-XX); Gilmar Antônio de Souza (XXX.608.300-XX); Francisco Wellington Siqueira Paes (XXX.110.283-XX); Elton Azevedo Maia (XXX.783.809-XX); Diego Rodrigues Amaral (XXX.398.311-XX).

13.1. Ministros presentes: Ana Arraes (Presidente), Walton Alencar Rodrigues, Benjamin Zymler (Relator), Augusto Nardes, Raimundo Carreiro, Bruno Dantas e Jorge Oliveira.
13.2. Ministro-Substituto convocado: Marcos Bemquerer Costa.
13.3. Ministros-Substitutos presentes: Augusto Sherman Cavalcanti e André Luís de Carvalho.

BENJAMIN ZYMLER

Ministro Benjamin Zymler.

O presente processo cuida de representação da Secretaria de Controle Externo de Aquisições Logísticas (Selog) noticiando possíveis irregularidades em certames licitatórios conduzidos por organizações militares, os quais são discriminados na tabela a seguir:
	Certame
	Órgão Promotor da Licitação
	Objeto
	Valor Estimado da Contratação

	Pregão Eletrônico SRP 9/2020
	Colégio Militar de Brasília
	Registro de preços para eventual aquisição de mobiliários em madeira e assentos em geral, composto por 101 itens divididos em dois grupos, um com 68 itens de mobiliário em geral (armários, estantes, gaveteiros, mesas, painéis, cabine de estudo, suporte para CPU, biombo divisor de ambiente, rack e aparador) , e outro com 33 itens de assentos em geral (poltronas, cadeiras, sofás, longarinas e poltronas de auditório) .
	R$ 26.382.386,55

	Pregão Eletrônico SRP 12/2020
	Departamento-Geral de Pessoal do Exército
	Registro de preços para aquisição e instalação de divisórias, compostas em lote único de 15 itens.
	R$ 28.342.080,00

	Pregão Eletrônico SRP 20/2020
	Gabinete do Comandante do Exército
	Registro de preços para a aquisições de mobiliários em geral para os setores do Gabinete.
	R$ 1.422.874,21

2.	 Nesta oportunidade processual, são apreciados embargos de declaração opostos pelos Srs. Carlos Vinicius Teixeira de Vasconcelos, Josué Mendes Goncalves, Gilmar Antônio de Souza, Francisco Wellington Siqueira Paes, Elton Azevedo Maia e Diego Rodrigues Amaral ao Acórdão 2129/2021-TCU-Plenário, que julgou o mérito desta representação, nos termos reproduzidos a seguir:
"VISTOS, relatados e discutidos estes autos de representação da Secretaria de Controle Externo de Aquisições Logísticas (Selog) noticiando supostas irregularidades em pregões realizados por Organizações Militares do Exército, cujo objeto foi a aquisição de mobiliário,
ACORDAM os Ministros do Tribunal de Contas da União, reunidos em Sessão do Plenário, ante as razões expostas pelo relator, em: 
9.1. conhecer da representação, com fulcro nos arts. 235 e 237, inciso VII e parágrafo único, do Regimento Interno do TCU, para, no mérito, considerá-la parcialmente procedente;
9.2. considerar prejudicada a medida cautelar determinada nestes autos em relação ao Pregão Eletrônico SRP 20/2020, ante a perda de seu objeto, dada a revogação da licitação pelo Gabinete do Comandante do Exército;
9.3. com fundamento no art. 45 da Lei 8.443/1992, c/c o art. 71, inciso IX, da Constituição Federal, determinar ao Colégio Militar de Brasília que adote providências cabíveis com vistas a anular o Pregão Eletrônico SRP 9/2020, em razão das irregularidades abaixo relacionadas, informando ao TCU as providências adotadas, no prazo de até 15 (quinze) dias a contar da ciência desta deliberação:
9.3.1. exigência de atendimento a normas técnicas, declarações de qualidade, certificações¸ laudos técnicos e/ou certificados de conformidade contidos nas descrições dos itens licitados conforme listagem contida no termo de referência, sem a demonstração da essencialidade dessas exigências para garantir a qualidade e o desempenho suficientes do objeto, afigurando-se excessivamente restritiva, em afronta ao art. 3º, incisos I a III, da Lei 10.520/2002;
9.3.2. exigência de declaração de garantia formulada de modo a permitir que participassem do certame somente fabricantes e revendedores autorizados, em desacordo com o inciso I do § 1º do art. 3º da Lei 8.666/1993 e com a jurisprudência desta Corte de Contas, a exemplo dos Acórdãos Plenários 1.805/2015 e 1.350/2015;
9.3.3. detalhamento excessivo e injustificado dos itens licitados, em afronta ao item 1 da alínea "a" do inciso XI do art. 3º do Decreto 10.024/2019 e ao art. 3º, I a III, da Lei 10.520/2002, que vedam especificações excessivas, irrelevantes, desnecessárias ou injustificadas, e com potencial de ocasionar restrição à competitividade no certame;
9.3.4. agrupamento injustificado de itens com certa heterogeneidade em um mesmo lote, os quais em princípio poderiam ser licitados separadamente, em desconformidade com a obrigação de parcelamento do objeto licitado, nos termos dos arts. 15, inciso IV, e 23, §1º, da Lei 8.666/1993, decisão que pode ter ocasionado restrição ao caráter competitivo do certame, na medida em que requer maior capacidade produtiva dos licitantes, ou, alternativamente, sua atuação como fornecedores representantes de diferentes nichos do mercado;
9.3.5. exigência não justificada de apresentação pelos licitantes de declaração de usual fornecedor de poliamida, em papel timbrado da empresa fornecedora, assinada por responsável acreditado, com firma reconhecida em cartório, declarando que esta é composta por 30% de material endurecedor fibra de vidro, exigência com potencial restritivo à competitividade e que afronta ao disposto no art. 3º da Lei 10.520/2002;
9.3.6. exigência indevida de que o laudo relativo à Norma Regulamentadora NR-17 seja referido a produto específico e identificado por foto, em detrimento da abordagem por linha de produto, assim como a exigência de que, caso o profissional signatário do laudo seja engenheiro, deverá apresentar ART e comprovante de pagamento de quitação do título do CREA, em afronta ao art. 3º da Lei 10.520/2002 e à jurisprudência deste Tribunal (a exemplo do Acórdão 2472/2019-TCU-Primeira Câmara) ;
9.3.7. exigência de declarações referentes aos fabricantes dos produtos ofertados, a exemplo de certificados de registro de pessoa jurídica e regularidade perante o IBAMA, licença de operação ambiental, certificado ambiental de cadeia de custódia do FSC ou Cerflor e documento que comprove pintura isenta de materiais pesados, apresentado em papel timbrado do fabricante da tinta, que restam em desacordo com a jurisprudência do TCU (Acórdãos 3.368/2015 e 1.498/2020, ambos do Plenário) , por estabelecerem obrigações de apresentação de documentos emitidos por terceiros não participantes do certame licitatório e que não serão parte da relação jurídica entre o órgão contratante e a futura contratada;
9.4. com fundamento no art. 45 da Lei 8.443/1992, c/c o art. 71, inciso IX, da Constituição Federal, determinar ao Departamento-Geral de Pessoal do Exército que adote providências cabíveis com vistas a anular o Pregão Eletrônico SRP 12/2020, bem como a ata de registro de preços dele decorrente, em razão das irregularidades abaixo relacionadas, informando ao TCU as providências adotadas, no prazo de até 15 (quinze) dias a contar da ciência desta deliberação:
9.4.1. exigência de atendimento a normas técnicas da ABNT, declarações de qualidade, certificações¸ laudos técnicos e/ou certificados de conformidade contidos nas descrições dos itens licitados conforme listagem do termo de referência, sem a demonstração da essencialidade dessas exigências para garantir a qualidade e o desempenho suficientes do objeto, afigurando-se excessivamente restritiva, o que foi corroborado pelo baixo nível de competitividade verificado no certame, em afronta ao art. 3º da Lei 10.520/2002; 
9.4.2. exigência de declaração de garantia emitida pelo fabricante, em desacordo com a Jurisprudência desta Corte de Contas (e.g. Acórdão 1805/2015-TCU-Plenário e 4.547/2020-1ª Câmara) , assim como de seu reconhecimento de firma em cartório, que resta em desacordo com a jurisprudência do TCU, que entende que a exigência de documentação com firma reconhecida em cartório restringe a competitividade das licitações e somente é justificável em caso de dúvida quanto à autenticidade da assinatura (e.g. Acórdãos 604/2015 e 1.301/2015, ambos do Plenário) ;
9.4.3. detalhamento excessivo dos itens licitados, em afronta ao item 1 da alínea "a" do inciso XI do art. 3º do Decreto 10.024/2019, que é claro ao vedar "especificações excessivas, irrelevantes ou desnecessárias", o que contribuiu para a restrição à competitividade no certame; 
9.4.4. grave deficiência de planejamento da unidade em afronta ao princípio da eficiência administrativa, bem como ao adequado planejamento das contratações, consoante o art. 12 da Portaria 01-SEF, de 27/1/2014, e , ainda, os arts. 1º e 18 da Instrução Normativa/Seges 1, de 10/1/2019;
9.5. rejeitar as razões de justificativa dos Srs. Carlos Vinicius Teixeira de Vasconcelos, Gilmar Antônio de Souza, Diego Rodrigues Amaral, Josué Mendes Gonçalves, Francisco Wellington Siqueira Paes e Elton Azevedo Maia;
9.6. acolher as razões de justificativa dos Srs. Emerson Moreira de Freitas, Ricardo Cardoso Barboza, Mariane Kuster e Camila de Araújo Pereira;
9.7. acolher parcialmente as razões de justificativa dos Srs. Valmir Picinato da Silva, César Sousa de Oliveira, Aldenir Costa dos Santos e Marcelo Cristiano Mattos Teixeira.
9.8. aplicar aos responsáveis abaixo indicados a multa prevista no art. 58, inciso II, da Lei 8.443/1992, nos valores a seguir discriminados, fixando-lhes o prazo de 15 (quinze) dias, a contar da notificação, para comprovarem, perante o Tribunal de Contas da União, o recolhimento da dívida ao Tesouro Nacional, sob pena de cobrança judicial do valor atualizado monetariamente, na forma da legislação em vigor, desde a data deste acórdão até a do efetivo recolhimento, se for paga após o vencimento:
	Responsável
	Valor individual da multa

	Carlos Vinicius Teixeira de Vasconcelos
	R$ 15.000,00

	Gilmar Antônio de Souza
	R$ 15.000,00

	Diego Rodrigues Amaral
	R$ 15.000,00

	Josué Mendes Gonçalves, 
	R$ 8.000,00

	Francisco Wellington Siqueira Paes
	R$ 8.000,00

	Elton Azevedo Maia
	R$ 8.000,00

9.9. autorizar, desde logo, a cobrança judicial das dívidas, caso não atendida a notificação, nos termos do art. 28, II, da Lei 8.443/1992; 
9.10 com fundamento no art. 9º, inciso I, da Resolução TCU 315/2020, dar ciência ao Gabinete do Comandante do Exército, sobre as seguintes impropriedades identificadas no Pregão Eletrônico SRP 20/2020, para que sejam adotadas medidas internas com vistas à prevenção de outras ocorrências semelhantes:
9.10.1. a inserção de documentos das licitações no portal Comprasnet, em formato não editável, que não permita a busca de conteúdo no arquivo, conforme se verificou no Termo de Referência do Pregão Eletrônico SRP 20/2020, infringe a regra estabelecida no art. 8º, § 3º, inciso III, da Lei 12.527/2011;
9.10.2. detalhamento excessivo dos itens licitados, em afronta ao item 1 da alínea "a" do inciso XI do art. 3º do Decreto 10.024/2019, que é claro ao vedar "especificações excessivas, irrelevantes ou desnecessárias", o que contribuiu para a restrição à competitividade no certame;
9.11. determinar que a Selog monitore os subitens 9.3 e 9.4 deste Acórdão;
9.12. dar ciência desta deliberação aos responsáveis, ao interessado e aos órgãos e entidades elencados em epígrafe, bem como ao Centro de Controle Interno do Exército."
3.	Em suma, os embargantes apontam obscuridade na decisão acima, contida na fundamentação da dosimetria da multa aplicada aos aludidos responsáveis, de modo que esta Corte de Contas esclareça quais critérios foram diretamente utilizados para definir a multa base e fundamentar o agravamento além do mínimo legal.
	É o Relatório.

8.1. Wilson de Castro Junior (54845/OAB-MG), representando Aldenir Costa dos Santos, Camila de Araújo Pereira, Carlos Vinicius Teixeira de Vasconcelos, Cesar Sousa de Oliveira, Diego Rodrigues Amaral, Emerson Moreira de Freitas, Elton Azevedo Maia, Francisco Wellington Siqueira Paes, Gilmar Antônio de Souza, Josué Mendes Goncalves, Marcelo Cristiano Mattos Teixeira e Ricardo Cardoso Barboza;  
8.2. Márcio Lopes de Freitas Filho (29181/OAB-DF), José Eduardo Martins Cardoso (OAB/DF nº 54.244 e OAB/SP nº 67.291), Murilo Queiroz Melo Jacoby Fernandes (41.796/OAB-DF) e outros, representando Forma Office Comércio de Móveis e Interiores Ltda.

Não atuou.

REPRESENTAÇÃO. CERTAMES PARA A CONTRATAÇÃO DE MOBILIÁRIO. INDÍCIOS DE SOBREPREÇO. CERCEAMENTO À COMPETITIVIDADE E DE DIRECIONAMENTO DAS LICITAÇÕES. CONCESSÃO DE MEDIDA CAUTELAR PARA SUSPENDER OS CERTAMES LICITATÓRIOS EM ANDAMENTO E NOVAS CONTRATAÇÕES RELACIONADAS ÀS ATAS DE REGISTRO DE PREÇOS. OITIVAS. AUDIÊNCIA. PROCEDÊNCIA PARCIAL DA REPRESENTAÇÃO. DETERMINAÇÃO PARA ANULAÇÃO DA ATA DE REGISTRO DE PREÇOS CELEBRADA E DE UM DOS CERTAMES LICITATÓRIOS. PERDA DE OBJETO DA MEDIDA CAUTELAR DIANTE DA REVOGAÇÃO DA OUTRA LICITAÇÃO. ACOLHIMENTO DAS RAZÕES DE JUSTIFICATIVA DE ALGUNS RESPONSÁVEIS. REJEIÇÃO DAS RAZÕES DE JUSTIFICATIVA DE OUTROS. MULTA. EMBARGOS DE DECLARAÇÃO. CONHECIMENTO. REJEIÇÃO.

REPRESENTAÇÃO (REPR)

Secretaria de Controle Externo de Aquisições Logísticas (Selog).

Cuidam os autos de representação da Secretaria de Controle Externo de Aquisições Logísticas (Selog) , apontando possíveis irregularidades em certames licitatórios conduzidos por organizações militares, cujo objeto foi a constituição de atas de registro de preços para a aquisição de mobiliário.
Nesta oportunidade, são apreciados embargos de declaração opostos pelos Srs. Carlos Vinicius Teixeira de Vasconcelos, Josué Mendes Goncalves, Gilmar Antônio de Souza, Francisco Wellington Siqueira Paes, Elton Azevedo Maia e Diego Rodrigues Amaral ao Acórdão 2129/2021-TCU-Plenário, que julgou o mérito desta representação.
Conforme contextualizado na etapa processual anterior, foram realizadas audiências dos referidos embargantes, nos termos sintetizados na tabela a seguir:
	Irregularidade
	Responsáveis
	Condutas

	Estudos Técnicos Preliminares, Termo de Referência e Edital do Pregão Eletrônico SRP 09/2020 contendo as seguintes previsões/exigências sem a devida fundamentação técnica:
exigência de atendimento a normas NBR, declarações de qualidade, certificações¸ laudos técnicos e/ou certificados de conformidade contidos nas descrições dos itens licitados, conforme listagem do termo de referência, sem a demonstração da essencialidade dessas exigências para garantir a qualidade e o desempenho suficientes do objeto, se afigurando excessivamente restritiva, o que foi corroborado pelo baixo nível de competitividade verificado no certame, em afronta ao art. 3º da Lei 10.520/2002;
exigência da "declaração de usual fornecedor de poliamida, em papel timbrado da empresa fornecedora assinada por responsável acreditado, com firma reconhecida em cartório, declarando que a mesma é composta por 30% de material endurecedor fibra de vidro", em afronta ao art. 3º da Lei 10.520/2002;
exigência de que o laudo referente à Norma Regulamentadora NR-17 seja referido a produto específico e identificado por foto, em detrimento da abordagem por linha de produto, assim como a exigência de que, caso o profissional signatário do laudo seja engenheiro, deverá apresentar ART e comprovante de pagamento de quitação do título do CREA, em afronta ao art. 3º da Lei 10.520/2002;
exigências de declarações referentes às fabricantes dos produtos ofertados, a exemplo de certificados de registro de pessoa jurídica e regularidade perante o IBAMA e licença de operação, que restam em desacordo com a jurisprudência do TCU (e.g. Acórdãos 3.368/2015 e 1.498/2020, ambos do Plenário) , por estabelecerem obrigações alheias à relação jurídica entre o órgão contratante e a futura contratada;
exigência de declaração de garantia emitida pelo fabricante, dirigida ao Colégio Militar de Brasília, indicando a licitante como sua revendedora, em desacordo com a Jurisprudência desta Corte de Contas (e.g. Acórdão 1805/2015-TCU-Plenário e 4547/2020-1ª Câmara) ;
agrupamento injustificado dos itens do Pregão Eletrônico - SRP 9/2020, uma vez que os grupos reúnem itens heterogêneos que, em princípio, poderiam ser licitados separadamente, a fim de melhor aproveitar as particularidades do mercado, conforme o art. 15, IV, da Lei 8.666/1993 e a Súmula 247 do TCU; e
detalhamento excessivo dos itens licitados, em afronta ao item 1 da alínea "a" do inciso XI do art. 3º do Decreto 10.024/2019, que é claro ao vedar "especificações excessivas, irrelevantes ou desnecessárias", o que contribuiu para a restrição à competitividade no certame.
	Srs. Gilmar Antônio de Souza e Diego Rodrigues Amaral, corresponsáveis pelos estudos Técnicos Preliminares e Termo de Referência
	Confeccionaram os Estudos Técnicos Preliminares e o Termo de Referência do Pregão Eletrônico SRP 09/2020 sem os elementos regulamentares necessários, especialmente a ausência de pareceres técnicos que suportassem as escolhas realizadas, as especificações descritas e as exigências estipuladas, em afronta inciso XI do art. 3º do Decreto 10.024/2019, art. 9º, inciso I, do Decreto 7.892/2013, c/c art. 6º, inciso IX, da Lei 8.666/93 e Acórdão 2407/2006-TCU-Plenário.

		Carlos Vinicius Teixeira de Vasconcelos, ordenador de despesas e corresponsável pelos estudos Técnicos Preliminares e Termo de Referência
	Aprovou os Estudos Técnicos Preliminares, Termo de Referência e Edital do Pregão Eletrônico SRP 09/2020 sem os elementos regulamentares necessários, especialmente a ausência de pareceres técnicos que suportassem as escolhas realizadas, as especificações descritas e as exigências estipuladas, em afronta inciso XI do art. 3º do Decreto 10.024/2019, art. 9º, inciso I, do Decreto 7.892/2013, c/c art. 6º, inciso IX, da Lei 8.666/93 e Acórdão 2407/2006-TCU-Plenário.

	Estudos Técnicos Preliminares, Termo de Referência e Edital do Pregão Eletrônico SRP 12/2020 contendo as seguintes previsões/exigências sem a devida fundamentação técnica:
exigência de atendimento a normas NBR, declarações de qualidade, certificações¸ laudos técnicos e/ou certificados de conformidade contidos nas descrições dos itens licitados, conforme listagem do termo de referência, sem a demonstração da essencialidade dessas exigências para garantir a qualidade e o desempenho suficientes do objeto, se afigurando excessivamente restritiva, o que foi corroborado pelo baixo nível de competitividade verificado no certame, em afronta ao art. 3º da Lei 10.520/2002;
exigência de declaração de garantia emitida pelo fabricante, assim como de seu reconhecimento em cartório, que resta em desacordo com a jurisprudência do TCU, que entende que a exigência de documentação com firma reconhecida em cartório restringe a competitividade das licitações e somente é justificável em caso de dúvida da autenticidade da assinatura (e.g. Acórdãos 604/2015 e 1.301/2015, ambos do Plenário) ; 
detalhamento excessivo dos itens licitados, em afronta ao item 1 da alínea "a" do inciso XI do art. 3º do Decreto 10.024/2019, que é claro ao vedar "especificações excessivas, irrelevantes ou desnecessárias", o que contribuiu para a restrição à competitividade no certame.; e
grave deficiência de planejamento da unidade, em afronta ao princípio da eficiência administrativa esculpido no art. 37 da Constituição Federal, bem como ao adequado planejamento das contratações, consoante o art. 12 da Portaria 01-SEF, de 27 de janeiro de 2014, e, ainda, os arts. 1º e 18 da Instrução Normativa/Seges 1, de 10/1/2019.
	Sr. Josué Mendes Gonçalves, responsável pelos Estudos Técnicos Preliminares e Edital
	Confeccionou os Estudos Técnicos Preliminares e Edital do Pregão Eletrônico SRP 12/2020 sem os elementos regulamentares necessários, especialmente a ausência de pareceres técnicos que suportassem as escolhas realizadas, as especificações descritas e as exigências estipuladas, em afronta inciso XI do art. 3º do Decreto 10.024/2019, art. 9º, inciso I, do Decreto 7.892/2013, c/c art. 6º, inciso IX, da Lei 8.666/93 e Acórdão 2407/2006-TCU-Plenário.

		Sr. Francisco Wellington Siqueira Paes, responsável pelo Termo de referência
	Confeccionou o Termo de Referência do Pregão Eletrônico SRP 12/2020 sem os elementos regulamentares necessários, especialmente a ausência de pareceres técnicos que suportassem as escolhas realizadas, as especificações descritas e as exigências estipuladas, em afronta inciso XI do art. 3º do Decreto 10.024/2019, art. 9º, inciso I, do Decreto 7.892/2013, c/c art. 6º, inciso IX, da Lei 8.666/93 e Acórdão 2407/2006-TCU-Plenário.

		Elton Azevedo Maia, ordenador de despesa e corresponsável pelos estudos Técnicos Preliminares e Termo de Referência
	Aprovou os Estudos Técnicos Preliminares, Termo de Referência e Edital do Pregão Eletrônico SRP 12/2020 sem os elementos regulamentares necessários, especialmente a ausência de pareceres técnicos que suportassem as escolhas realizadas, as especificações descritas e as exigências estipuladas, em afronta inciso XI do art. 3º do Decreto 10.024/2019, art. 9º, inciso I, do Decreto 7.892/2013, c/c art. 6º, inciso IX, da Lei 8.666/93 e Acórdão 2407/2006-TCU-Plenário.

No que tange ao exame dos itens das audiências endereçadas aos Srs. Carlos Vinicius Teixeira de Vasconcelos, Gilmar Antônio de Souza e Diego Rodrigues Amaral, a decisão embargada rejeitou as razões de justificativa dos três responsáveis,  bem como considerou que todo o conjunto de atos praticados pelos referidos agentes revestiam-se de elevado nível de reprovabilidade e indicavam, no mínimo, a ocorrência de culpa grave, ensejando a aplicação de sanção por esta Corte de Contas.
Portanto, foi aplicada aos três embargantes a multa prevista no art. 58, inciso II, da Lei 8.443/1992, cujo valor foi estipulado em R$ 15.000,00 para cada responsável.
Sobre as audiências dos Srs. Josué Mendes Gonçalves, Francisco Wellington Siqueira Paes e Elton Azevedo Maia, o acórdão embargado também rejeitou as razões de justificativa apresentadas, porém os sancionou com multa de menor valor, fixada em R$ 8.000,00 para dada um dos três embargantes. 
Em suma, a peça recursal conjunta dos embargantes aponta suposta obscuridade no Acórdão 2129/2021-TCU-Plenário em relação à  fundamentação da dosimetria da multa aplicada aos aludidos responsáveis, de modo que esta Corte de Contas esclareça quais critérios foram diretamente utilizados para definir a multa base e fundamentar o agravamento além do mínimo legal.
O procurador constituído dos embargantes aduz que, para três dos recorrentes, a multa foi fixada em 22% do valor máximo previsto na Lei Orgânica do TCU, enquanto que, para outros responsáveis, a pena foi fixada em somente 11%. Supostamente, não haveria qualquer informação acerca da gravidade de cada uma das citadas infrações a trazer compreensão acerca da distinção feita pelo relator.
II
Feita a devida exposição dos fatos, preliminarmente, os presentes embargos de declaração devem ser conhecidos, tendo em vista o preenchimento dos requisitos necessários aplicáveis. 
No mérito, não verifico a ocorrência da obscuridade apontada pelos embargantes, pois a atuação dos três responsáveis sancionados com a multa no valor de R$ 15.000,00 foi  tipificada, no mínimo, como erro grosseiro. Ademais, a conduta foi agravada pelo fato de eles terem sido alertados de algumas falhas pela assessoria jurídica e, ainda assim, terem optado por prosseguir com a licitação sem realizar os devidos ajustes. Ao atuarem dessa forma, os responsáveis conheciam e assumiram o risco de restringir indevidamente o caráter competitivo do certame, conduta que pode ser equiparada ao dolo eventual. 
Embora haja dificuldade de aferir condutas dolosas no âmbito dos processos de controle externo, além da circunstância acima indicada, considerei que algumas das exigências realizadas na especificação do objeto pelos responsáveis, tais como a declaração de usual fornecedor de poliamida, afastam-se demasiadamente do conhecimento médio de um agente público e de disposições que são exigidas em outros certames licitatórios para aquisição de mobiliário, de forma que seriam um forte indício de atuação deliberada dos agentes para direcionar a licitação ou restringir o caráter competitivo do certame.
Também chamou a atenção a inclusão de vários documentos no certame licitatório com datas anteriores ao dia da instauração do processo, nos termos apontados pela instrução da unidade técnica, reproduzida integralmente no relatório que fundamentou o Acórdão 2129/2021-TCU-Plenário.
Considerei, ainda, que o elevado vulto da contratação em análise deveria exigir um nível de diligência extraordinário dos envolvidos na especificação do objeto licitado, o que não se verificou no caso em apreciação.
Portanto, considero adequada a gradação da pena aplicada aos Srs. Carlos Vinicius Teixeira de Vasconcelos, Gilmar Antônio de Souza e Diego Rodrigues Amaral, no montante de R$ 15.000,00 para cada responsável.
Sobre as audiências dos Srs. Josué Mendes Gonçalves, Francisco Wellington Siqueira Paes e Elton Azevedo Maia, a decisão recorrida também considerou que os fatos irregulares a esses responsáveis denotariam culpa grave e, por conseguinte, deveriam ser sancionados pelo TCU.
Entretanto, o voto condutor da decisão embargada sopesou que a dosimetria da sanção a ser aplicada aos Srs. Josué Mendes Gonçalves, Francisco Wellington Siqueira Paes e Elton Azevedo Maia deve observar alguns atenuantes nas condutas destes agentes, pois, no Pregão 12/2020, tais agentes não foram previamente alertados das irregularidades pela assessoria jurídica, bem como a quantidade de impropriedades observadas foi menor do que as observadas no Pregão SRP 9/2020, no qual atuaram os outros três embargantes sancionados com multa no maior valor.
Assim, julgo adequada a multa de R$ 8.000,00 aplicada aos Srs. Josué Mendes Gonçalves, Francisco Wellington Siqueira Paes e Elton Azevedo Maia.
Ainda em atenção aos embargos ora em apreciação, esclareço que o TCU não realiza dosimetria objetiva das sanções, comum à aplicação de normas do Direito Penal, e não há um rol de agravantes e atenuantes legalmente reconhecido. Contudo, isso não significa que a aplicação das multas e das demais sanções estipuladas por esta Corte de Contas ocorra de forma aleatória e injustificada. Ao contrário, nas decisões do TCU, é sopesado, para fins de gradação das penas impostas, o nível de gravidade do ilícito e, eventualmente, a condição econômica do agente sancionado.
Trata-se de aplicação direta do princípio da individualização da pena, previsto no art. 5º, inciso XLVI, da Constituição. Nesse sentido convém ressaltar que as recentes alterações na Lei de Introdução às Normas do Direito Brasileiro (LINDB) , procedidas pela Lei 13.655/2018, estipularam que, "na aplicação de sanções, serão consideradas a natureza e a gravidade da infração cometida, os danos que dela provierem para a administração pública, as circunstâncias agravantes ou atenuantes e os antecedentes do agente" (art. 22, §2º) .
Feitas essas breves considerações, saliento que as sanções aplicadas pelo Acórdão 2129/2021-TCU-Plenário estão estritamente dentro do limite legal existente no art. 58 da Lei 8.443/1992, na forma regulamentada pelo art. 268, inciso II, do RITCU. 
Portanto, inexistindo obscuridade ou outros vícios a serem sanados na deliberação atacada, devem ser rejeitados os embargos de declaração dos Srs. Carlos Vinicius Teixeira de Vasconcelos, Josué Mendes Goncalves, Gilmar Antônio de Souza, Francisco Wellington Siqueira Paes, Elton Azevedo Maia e Diego Rodrigues Amaral.
	Ante o exposto, VOTO por que o Tribunal adote a minuta de acórdão que submeto à consideração deste Colegiado.
BENJAMIN ZYMLER 
Relator